【裁判字號】    95,抗,978
【裁判日期】    950823
【裁判案由】    假處分
【裁判全文】
臺灣高等法院民事裁定                   95年度抗字第978號
抗  告  人  中國國際商業銀行股份有限公司
法定代理人  甲○○
上列抗告人與相對人利安租賃股份有限公司、東隆五金工業股份
有限公司間假處分事件，對於中華民國95年6月12日臺灣臺北地
方法院95年度裁全字第7339號裁定，提起抗告，本院裁定如下：
    主  文
抗告駁回。
抗告費用由抗告人負擔。
    理  由
一、抗告人於原法院聲請意旨略以：伊與第三人中央租賃股份有
    限公司（下稱中央租賃公司）於民國92年間訂有綜合授信契
    約書及授信約定書，約定抗告人借款美金1,000 萬元予中央
    租賃公司，惟中央租賃公司自93年1 月間分期還款之票據陸
    續發生退票情形，依前揭授信約定書第9 條約定，中央租賃
    公司對抗告人之所有借款視為全部到期，經抗告人對中央租
    賃公司之財產為強制執行後，尚有新臺幣146,759,979 元未
    獲清償。而中央租賃公司對本件相對人東隆五金工業股份有
    限公司（下稱東隆公司）有122,110,749 元之債權，而依東
    隆公司重整計畫之償還方式，中央公司迄今仍有約美金
    462,500 元之本金債權及其利息。然中央租賃公司將前揭債
    權讓與相對人利安租賃股份有限公司（下稱利安公司）（下
    稱系爭債權讓與），惟依利安公司之登記資料所示，其公司
    資本總額僅有100 萬元，而中央租賃公司讓與之債權為美金
    832,500.45元（約為新臺幣27,214,439元），且中央租賃公
    司與利安公司之董事多有重複，或董事間具有親屬關係，故
    中央租賃公司所為債權讓與應屬通謀虛偽意思表示而為無效
    ，縱非為通謀虛偽意思表示，亦屬詐害債權之行為。倘東隆
    公司對利安公司清償，則將使債權發生消滅之效果，中央租
    賃公司之債權即將蒙受不可回復之重大損害，且付款行為係
    於極短時間內完成，中央租賃公司受損害之情況甚為急迫，
    惟中央租賃公司怠於行使權利，依民法第242 條規定、最高
    法院69年台抗字第240 號判例意旨，抗告人自提起本件假處
    分之聲請。
二、原法院裁定意旨略以：抗告人聲請本件假處分，於原法院未
    表明係依民事訴訟法第532 條聲請假處分抑或依同法第538
    條聲請定暫時狀態之假處分。就民事訴訟法第532 條聲請假
    處分言，抗告人並未陳明伊對利安公司、東隆公司有如何之
    金錢以外之請求，因其標的現狀變更，有日後不能強制執行
    或甚難執行之虞；就民事訴訟法第538 條聲請定暫時狀態之
    假處分言，聲請人並未具體陳明對利安公司及東隆公司有何
    爭執之本案法律關係，為防止重大之損害或避免急迫之危險
    或有其他相類之情形而有必要聲請為定暫時狀態之假處分，
    故原法院據以駁回抗告人之聲請。
三、抗告人抗告意旨略以：依民事訴訟法第533 條及第526 條規
    定所示，聲請假處分應釋明聲請之原因，釋明不足時，並得
    陳明願供擔保後准予假處分；法院應定期命聲請人補正釋明
    之不足，倘聲請人業已補正者，法院仍應准許聲請，最高法
    院91年度台抗字第340 號及本院87年度抗字第2680號裁定亦
    同此旨。且原法院就第三人中央租賃公司將債權讓與相對人
    利安公司，並通知相對人東隆公司之事實，未為任何闡明，
    亦未給予抗告人補正之機會，又抗告人聲請本件假處分，係
    在請求禁止相對人利安公司及東隆公司為一定之行為，應屬
    非金錢之請求，惟原法院未加詳察，逕以伊未陳明有何金錢
    以外之請求，不符民事訴訟法第532 條規定，逕予駁回抗告
    人之聲請，實有違誤。第三人中央租賃公司與相對人利安公
    司間債權讓與關係為有爭執之本案法律關係，且抗告人於95
    年6 月13日即聲請本件假處分，相對人東隆公司預計於95年
    6 月30日償還第10期之債務，時間甚為緊迫，本件實有防止
    重大損害或急迫危險之必要，惟原法院就該事實未予採信，
    且未審酌抗告人願供擔保之聲明，亦未給予抗告人補足釋明
    不足之機會，即認抗告人之聲請不符合民事訴訟法第538 條
    規定，而駁回之，故原裁定有所違誤云云，求予廢棄原裁定
    ，並聲請更為假處分之處置。又抗告人於原法院聲請假處分
    時，其請求部分包括中央租賃公司讓與利安公司其對東隆公
    司之債權，共有於95年6 月30日到期之第10期債權及於95年
    12月31日到期之第11期債權，抗告人嗣於本院主張因第10期
    債權業經東隆公司於95年6 月30日向利安公司清償，是減縮
    其聲請假處分之範圍為第11期債權。
四、按債權人就金錢請求以外之請求，欲保全強制執行者，得聲
    請假處分；假處分，非因請求標的之現狀變更，有日後不能
    強制執行，或甚難執行之虞者，不得為之，民事訴訟法第
    532 條定有明文。次按於爭執之法律關係，為防止發生重大
    之損害或避免急迫之危險或有其他相類之情形而有必要時，
    得聲請為定暫時狀態之處分；前項裁定，以其本案訴訟能確
    定該爭執之法律關係者為限，民事訴訟法第538 條第1 項、
    第2 項亦定有明文。
五、經查：抗告人主張伊與中央租賃公司間原法院94年度執字第
    17227 號給付票款強制執行事件，未能全部執行，然中央租
    賃公司嗣後竟將其與東隆公司間債權讓與予利安公司，並業
    已將債權讓與之事實通知東隆公司，乃提起本件假處分之聲
    請云云，有原法院94年6 月24日北院錦94執丙字第17227 號
    債權憑證影本及臺北體育場郵局第3222號存證信函影本各1
    件在卷可憑（見原法院卷第22頁至第23頁及本院卷第29頁）
    。足見本件抗告人提起本件假處分，係在確保伊前揭與中央
    租賃公司間票款債權之滿足清償，故其假處分之請求實為金
    錢請求，並非金錢請求以外之請求（如不動產所有權移轉登
    記是）。至抗告人所為「禁止相對人利安公司收取相對人東
    隆公司債權之本金及利息或為其他任何處分，相對人東隆公
    司亦不得對利安公司為清償」之聲明，僅為實行假處分之方
    法，並非假處分之請求，故抗告人並非就金錢請求以外之請
    求，欲保全強制執行，而提起本件假處分之聲請，核與首揭
    民事訴訟法第532 條規定不符。
六、次查：抗告人主張系爭債權讓與因中央租賃公司與利安公司
    間之通謀虛偽意思表示而為無效，或為詐害債權之得撤銷行
    為，故系爭債權讓與即屬有爭執之本案法律關係，倘東隆公
    司據以向利安公司清償，則抗告人即有受不可回復重大損害
    之虞云云，惟系爭債權讓與若因屬通謀虛偽意思表示而為無
    效，則系爭債權讓與即自始、確定、當然無效；若系爭債權
    讓與有民法第244 條得撤銷之事由並經撤銷者，則依民法第
    114 條第1 項規定，法律行為經撤銷者，視為自始無效，故
    系爭債權讓與不論係無效或得撤銷，其本案請求一經裁判確
    定，中央租賃公司與東隆公司之原有債權即仍屬存在，自無
    定暫時狀態假處分之必要，是抗告人依民事訴訟法第538 條
    聲請定暫時狀態假處分，亦與首揭規定不符。從而，原法院
    據以駁回抗告人之聲請，其理由雖有不當，但結論並無不合
    。抗告人指摘原裁定不當，求予廢棄，尚屬非有理由。
七、據上論結，本件抗告為無理由，爰裁定如主文。
中    華    民    國    95    年    8    月    23    日
                    民事第四庭
                        審判長法  官  張劍男
                              法  官  郭松濤
                              法  官  丁蓓蓓
正本係照原本作成。
本裁定除以適用法規顯有錯誤為理由，並經本院許可外，不得再
抗告。如提起再抗告，應於收受後10日內委任律師為訴訟代理人
向本院提出再抗告狀。並繳納再抗告費新台幣１千元。
中    華    民    國    95    年    8     月    24    日
                              書記官  張淑芬


司法院資訊處製作；財團法人民間司法改革基金會備份。
